臺灣高等法院刑事判決　　　　　　　　95年度上訴字第2742號
上　訴　人　臺灣板橋地方法院檢察署檢察官
被　　　告　甲○○
選任辯護人　王啟安　律師
上列上訴人因被告侵占等案件，不服臺灣板橋地方法院94年度訴
字第1264號，中華民國95年6月21日第一審判決（起訴案號：臺
灣板橋地方法院檢察署94年度偵字第6121號），提起上訴，本院
判決如下：
    主  文
原判決撤銷。
甲○○行使偽造私文書，足以生損害於公眾及他人，處有期徒刑
柒月。臺北縣政府警察局海山分局遺失物領據單遺失人欄下偽造
之丁○○指印壹枚、臺北縣政府警察局海山分局江翠派出所拾得
物處理登記簿編號第57號備考欄內偽造之丁○○簽名及指印各壹
枚，均沒收之。
    事  實
一、緣甲○○於民國93年4月間為臺北縣政府警察局海山分局江
    翠派出所之員警（現任職於高雄市政府警察局新興分局自強
    派出所），為公務人員，因於同年4月19日擔任該所值班勤
    務，於當日晚間10時許，受理黃依依、吳潔珊在臺北縣板橋
    市江翠國中前拾獲丁○○所有皮包1個（內有丁○○國民身
    分證1枚、健保卡1枚、現金新臺幣【下同】7100元）之案件
    。嗣該皮包等財物經不詳人士領走，該人並在「臺北縣政府
    警察局海山分局遺失物領據單」（以下簡稱「遺失物領據單
    」）遺失人欄下簽署「丁○○」之簽名一枚及填寫丁○○之
    身分證字號、電話、住所等資料。至同年5月2日至同年月7
    日間某日，甲○○因察覺漏未令該領取人在上開「遺失物領
    據單」遺失人欄下按捺指印及於臺北縣政府警察局海山分局
    江翠派出所「拾得物處理登記簿」（以下簡稱「拾得物處理
    登記簿」）填寫領回人之年籍資料並簽名、按捺指印，為免
    其工作疏失遭長官發現，竟藉其職務上之機會，基於行使偽
    造私文書之犯意，在江翠派出所內，接續於上開已製作完成
    之「遺失物領據單」遺失人欄下偽造「丁○○」之指印1枚
    ，並冒用丁○○之名義在「拾得物處理登記簿」編號57號備
    考欄內填寫「93年5月2日10時20分；板橋市○○街103號4樓
    ；58、6、7；Ｚ000000000；00000000」等資料，及偽造「丁
    ○○」之簽名及指印各1枚，表示丁○○已領回上開遺失物
    之意，再將上開「拾得物處理登記簿」交予負責主辦拾得物
    業務之員警田金水而行使之，足以生損害於丁○○及臺北縣
    政府警察局海山分局江翠派出所對於「拾得物處理登記簿」
    登載管理之正確性。嗣因臺北縣政府警察局海山分局函知丁
    ○○其遺失物業經領回結案，經丁○○至江翠派出所查詢後
    始知上情。
二、案經丁○○訴由臺北縣政府警察局海山分局報請臺灣板橋地
    方法院檢察署檢察官偵查起訴。
    理  由
一、上揭犯罪事實，業經被告甲○○於原審、本院審理中坦承不
    諱，核與證人丁○○、田金水、徐承暉分別於原審、本院審
    理中及證人黃依依、吳潔珊於警詢中（為審判外之陳述而屬
    傳聞證據，且不符刑事訴訟法第159條之1至之4之規定，惟
    公訴人、被告、辯護人就前開陳述，於原審、本院審理程序
    中均表示同意引為證據，而本院審酌其陳述作成時之情況，
    核無違法取證及證明力明顯過低之瑕疵，亦認以之作為證據
    為適當，故依刑事訴訟法第159條之5第1項規定，具有證據
    能力）之證述情節相符，並有「遺失物領據單」1紙、「拾
    得物處理登記簿」1本附卷可稽。經將「遺失物領據單」遺
    失人欄下及「拾得物處理登記簿」編號第57號備註欄內之指
    印各1枚送請內政部警政署刑事警察局鑑定結果，「拾得物
    處理登記簿」編號第57號備註欄內之指印1枚，因紋線模糊
    不清，無法比對，「遺失物領據單」遺失人欄下之指印1 枚
    ，經以人工比對結果，與該局檔存之被告指紋卡左環指指紋
    相符，亦有內政部警政署刑事警察局93年12月28日刑紋字第
    0930258421號鑑驗書1份在卷可參，足認被告之自白與事實
    相符，洵堪採為認定事實之依據。被告於「拾得物處理登記
    簿」等偽造署押或文書之行為，已足生損害於丁○○及該文
    書之正確性，是以本件事證明確，被告之犯行，洵堪認定。
二、被告至「遺失物領據單」偽造署押之行為，犯刑法第217條
    之偽造署押罪。次按在「拾得物處理登記簿」備考欄內填寫
    領取人住址、身分證號碼、電話、領取之時間，並簽名及按
    捺指印，係用以表示該遺失物業經該人領取之意，核其性質
    係屬私文書，是被告此行為，係犯刑法第216條、第210條之
    行使偽造私文書罪。被告先後在「遺失物領據單」及「拾得
    物處理登記簿」備考欄內偽造丁○○簽名及指印之行為，時
    間密接，顯係基於同一偽造署押犯意下之接續行為，只論以
    一罪。而其在「拾得物處理登記簿」備考欄內偽造丁○○簽
    名、指印之行為，為偽造私文書之部分行為，偽造後復持以
    行使，其低度之偽造行為亦應為高度之行使行為所吸收，均
    不另論罪。被告係假藉其任職警員之職務上機會，故意犯本
    件犯行，應加重其刑至二分之一。
三、公訴意旨另以：被告原為江翠派出所員警，為依法執行公務
    之公務員，其於九十三年四月間某日，在江翠派出所執行勤
    務，受理黃依依及吳潔姍二人在板橋市江翠國中前拾獲丁○
    ○遺失之皮包1個（內有丁○○之身分證、健保卡及7100元
    ）案件時，意圖為自己不法所有，利用公務持有上開皮包等
    財物之便，將丁○○之皮包及皮包內之7100元、身分證、健
    保卡等財物，以變易持有為所有之意思，予以侵占入己，因
    認被告涉有刑法第336條第1項之公務侵占罪嫌。
（一）按犯罪事實應依證據認定之，無證據不得認定犯罪事實；
      又不能證明被告犯罪者，應諭知無罪之判決；刑事訴訟法
      第154條第2項、第301條第1項分別定有明文。另按認定犯
      罪事實應憑積極證據，倘積極證據不足以為不利於被告事
      實之認定時，即應為有利被告之認定，更不必有何有利之
      證據，最高法院30年上字第816號著有判例，所謂「積極
      證據足以為不利被告事實之認定」，依據同院76年臺上字
      第4986號判例意旨，係指據為訴訟上證明之全盤證據資料
      ，在客觀上已達於通常一般之人均不致於有所懷疑，而得
      確信被告確曾犯罪之程度；若未達到此一程度，而有合理
      懷疑之存在時，即無從為被告有罪之確信。
（二）本件公訴人認被告涉有此部分公務侵占罪嫌，係以告訴人
      丁○○之指述及上開遺失物領據單遺失人欄下之丁○○指
      印、拾得物處理登記簿編號第57號備考欄內之丁○○簽名
      、指印均係被告所為為其主要依據。
（三）訊據被告堅決否認有何公務侵占之犯行，辯稱：其在受理
      黃依依及吳潔珊將拾獲之丁○○皮包、證件、現金送到派
      出所後，即依照身分證上面的地址，到臺北縣板橋市○○
      街103號4樓按電鈴，問說丁○○在嗎，對方即問說何事，
      經其表示丁○○的證件、現金被人撿到送到江翠派出所，
      其為警員甲○○，請丁○○到派出所來領回，對方即表示
      知道了，後來有一名女子到派出所表示她是丁○○，要來
      領遺失物，其看該名女子和丁○○身分證上照片內女子的
      樣貌相近，且該名女子又有說出丁○○的名字，認為沒有
      問題，就將丁○○之皮包、證件及現金7100元交給該名女
      子，並請該名女子在「遺失物領據單」遺失人欄下簽名及
      填寫相關資料，因其是第一次辦理遺失物案件，對於相關
      處理流程不清楚，所以忘了叫該名女子在「遺失物領據單
      」上按捺指印並在「拾得物處理登記簿」上填寫資料及簽
      名、按捺指印，其害怕工作不完善被長官責備，才會自行
      在「遺失物領據單」上按捺指印並冒用丁○○之名義在「
      拾得物處理登記簿」上填寫丁○○之資料及簽名、按捺指
      印，事實上，當日確有一名女子前來領走丁○○之皮包、
      證件及現金7100元，其並未侵占該等財物等語。
（四）經查：
    1.上開「拾得物處理登記簿」編號第57號備註欄內之丁○○
      指印、簽名及「遺失物領據單」遺失人欄下之丁○○指印
      固均係被告所簽署或按捺，此業經被告自承在卷，並有內
      政部警政署刑事警察局93年12月28日刑紋字第0930258421
      號鑑驗書1份在卷可參；惟經原審將「遺失物領據單」遺
      失人欄下丁○○簽名之字跡與江翠派出所值班工作紀錄單
      內之被告字跡、「拾得物處理登記簿」編號第57號備註欄
      內由被告書寫之丁○○簽名字跡、被告當庭書寫之丁○○
      簽名字跡一併送請內政部警政署刑事警察局鑑定結果，因
      「遺失物領據單」上丁○○簽名筆跡之書寫方式不同，而
      無法認定，有內政部警政署刑事警察局95年1月26日刑鑑
      字第0940194028號函可參。且由肉眼觀之，「遺失物領據
      單」遺失人欄下丁○○簽名之字跡與「拾得物處理登記簿
      」編號第57號備註欄內由被告書寫之丁○○簽名字跡，二
      者之運筆、轉折均有不同，已難遽認「遺失物領據單」遺
      失人欄下丁○○簽名之字跡係被告所為；嗣再經原審將上
      開「遺失物領據單」，與「拾得物處理登記簿」，及被告
      書寫臺北縣政府警察局海山分局江翠派出所案件查訪表內
      丁○○電話、住所等之字跡，送請內政部警政署刑事警察
      局鑑定結果，認「遺失物領據單」遺失人住所欄與「拾得
      物處理登記簿」由被告書寫之丁○○住所部分之字跡、被
      告所書寫臺北縣政府警察局海山分局江翠派出所案件查訪
      表內丁○○住所部分之字跡不相符，亦有內政部警政署刑
      事警察局95年5月8日刑鑑字第0950037787號鑑定書1份在
      卷可稽，輔以上開「遺失物領據單」上之手寫文字，分別
      係由藍色原子筆及黑色簽字筆書寫而成，有關遺失人丁○
      ○之簽名、身分證字號、電話、住所均係以藍色原子筆書
      寫，有關領回物品之內容、數量、日期則係以黑色簽字筆
      書寫，依一般之書寫習慣而言，以藍色原子筆書寫部分之
      字跡應係由同一人所為，足見被告所辯上開「遺失物領據
      單」上之丁○○簽名並非其所為一節，洵非無據。
    2.又證人丁○○本人確未至江翠派出所領回證人黃依依、吳
      潔珊所拾獲之皮包、證件、現金一情，固經證人丁○○於
      原審、本院審理中證述明確，惟觀諸上開「遺失物領據單
      」，其上之手寫文字分別係由黑色簽字筆及藍色原子筆書
      寫而成，依一般書寫習慣以觀，以藍色原子筆書寫部分之
      字跡應係由同一人所為，以黑色簽字筆書寫部分之字跡亦
      應係由同一人所為，而由在「遺失物領據單」第一行遺失
      物拾得人黃依依下方之住址，原係以藍色原子筆書寫「懷
      德」、「103」號、「4」樓等字，其後經以黑色簽字筆刪
      除「103」號、「4」樓之部分，並更正為「15」號、「（
      空白）」樓，有「遺失物領據單」1紙可佐，及懷德街103
      號4樓恰係證人丁○○之戶籍地址，懷德街127巷23弄15號
      則係證人黃依依之地址，可認原持藍色原子筆書寫之人，
      似不慎誤於第一行遺失物拾得人下方填寫遺失人即丁○○
      之戶籍地址，嗣始經持黑色簽字筆書寫之人即被告將之更
      正為遺失物拾得人黃依依之地址，此與被告所述當日係先
      由前往領取丁○○物品之女子在遺失物領據單遺失人欄下
      簽名並填寫相關身分資料（即藍色原子筆填寫之部分），
      再由其代為填寫其餘項目（即黑色簽字筆填寫之部分）之
      情相符，足見被告所稱當日有人前往領取證人丁○○之物
      品並於遺失物領據單上簽名、填寫丁○○之身分證字號、
      電話、住所之情尚非子虛。
    3.又經以上開「遺失物領據單」上所留存之電話號碼000000
      00號查詢結果，該電話係由證人丁○○之妹丙○○租用，
      裝機地點即在臺北縣板橋市○○街103號4樓，有中華電信
      股份有限公司臺灣北區電信分公司板橋營業處95年3月7日
      板服（95）字第7079號函及全戶戶籍資料查詢結果4紙在
      卷可參，足見上開遺失物領據單上所填寫之丁○○電話號
      碼並非虛構，且確係證人丁○○戶籍地址住處之電話，衡
      情，縱派出所內有留存轄區住戶之電話號碼，以轄區人口
      之多，被告與證人丁○○又無特殊之情誼，被告當無可記
      憶或背誦證人丁○○電話號碼之可能，輔以「遺失物領據
      單」遺失人地址欄下之字跡確非被告所為，已如前述，益
      徵確有被告所言前來江翠派出所領取丁○○物品之人存在
      。
    4.再者，被告在受理證人黃依依、吳潔珊將拾獲之丁○○物
      品送交江翠派出所後，即依規定將之登載於「遺失物處理
      登記簿」上，並未特意加以隱匿而不予登載，且以被告已
      擔任員警多年，依其工作經驗可知，一經將拾得人、拾得
      物品資料登載於「拾得物處理登記簿」內，負責主辦拾得
      物處理業務之證人田金水即得經檢閱拾得物處理登記簿而
      知悉有該筆拾得物存在，並會向其詢問相關之處理情形，
      分局亦會在拾得物經領回後發函通知遺失人，衡情，倘被
      告確有不法所有之意圖，其自會在受理之初，特意隱匿證
      人黃依依、吳潔珊拾獲丁○○物品之事，而不予登載於拾
      得物處理登記簿上為是，否則豈非自曝其侵占之犯行，並
      留下可供追查之資料，況以本件拾得物之內容不過係皮包
      1個、身分證1枚、健保卡1枚、現金7100元，價值非鉅，
      被告亦應無侵占之動機為是，益足認被告所辯其並未侵占
      之詞非虛。
    5.至依證人丁○○所述，在其向被告詢問時，被告有故意告
      知不實訊息並不願提出相關資料之行為，然此無法用以證
      明該等物品即係被告所侵占。
    6.此外，本院復查無其他積極證據足認被告確有此部分公務
      侵占之犯行，本應為無罪之諭知，惟公訴意旨認此部分與
      前開有罪部分有牽連犯之裁判上一罪關係，爰不另為無罪
      之諭知。
    7.原審公訴檢察官雖聲請就「遺失物領據單」上遺失人欄下
      之丁○○簽名再送請其他機關鑑定，並就「遺失物領據單
      」上藍色筆跡與黑色筆跡部分再為鑑定，惟有關「遺失物
      領據單」上遺失人欄下之丁○○簽名部分，已經內政部警
      政署刑事警察局鑑定認因書寫方式不同而無法鑑定，有內
      政部警政署刑事警察局95年1月26日刑鑑字第0940194028
      號函可參，即無再送其他機關鑑定之必要，而「遺失物領
      據單」上藍色及黑色筆跡部分，並無類同之字跡，且該「
      遺失物領據單」上藍色字跡部分已經原審將之與被告於同
      時期製作、具有類同字跡之「拾得物處理登記簿」、案件
      查訪表一併送鑑，並經內政部警政署刑事警察局鑑定認與
      被告之字跡不符，亦有內政部警政署刑事警察局95年5月8
      日刑鑑字第0950037787號鑑定書1份在卷可稽，是自無再
      送鑑定之必要，附此敘明。
四、原審就被告涉犯行使偽造私文書部分，認被告事證明確，而
    予論科，固非無見。惟查，原判決認定被告曾前往臺北縣板
    橋市○○街103號4樓，以公寓對講機對話方式通知丁○○至
    江翠派出所領回上開物品，屋內人士經由對講機應允知悉等
    情，惟證人丁○○及其母乙○○○於本院審理中到庭結證稱
    93年4、5月間並無人按鈴通知前往警局領取遺失物等語（參
    見本院96年1月18日審理筆錄），足見並無其事，且無證據
    證明在「遺失物領據單」上簽名者為女子，原判決認定被告
    曾至丁○○家中通知，或領取該遺失物者為女子，即非允洽
    ，又未認定被告係假藉其公務員職務上機會犯罪，依法加重
    其刑，亦有未合。檢察官認應將筆跡再送鑑定，指摘原判決
    不當，雖無可採，惟原判決既有前述可議，即屬無可維持，
    應由本院將原判決撤銷。爰審酌被告身為警員，竟圖一時之
    便，而冒用他人之名義，偽造不實之文書進而持以行使，有
    辱官箴，參以證人丁○○及其母陳周寶於本院審理中迭稱被
    告於事發後，不但極力文飾、推諉，復又欲以贈與金錢與丁
    ○○之方式，亟欲私了之犯後態度等一切情狀，量處如主文
    第2項所示之刑，以示懲儆。被告身為人民保姆，受理人民
    拾得遺失物之處理等事務，竟散漫以對，以自己之指印等冒
    充民眾所為，對丁○○之探詢、求助極力敷衍推諉，有丁○
    ○之證言為證，本院因認無以暫不執行為適當之情形，爰不
    予宣告緩刑。
五、「拾得物處理登記簿」上偽造之丁○○簽名及指印各1枚、
    「遺失物領據單」遺失人欄下偽造之丁○○指印1枚，均係
    偽造署押，不問屬於犯人與否，均應依刑法第219條規定併
    予宣告沒收之。
據上論結，應依刑事訴訟法第369條第1項前段、第364、第299條
第1項前段，刑法第216條、第210條、第134條前段、第219條，
判決如主文。
本案經檢察官陳明光到庭執行職務。
中　　華　　民　　國　　96　　年　　1　　月　　31　　日
                  刑事第二庭審判長法  官  呂丹玉
　　                              法  官  林恆吉
                          　　　　法　官  林銓正
以上正本證明與原本無異。
如不服本判決，應於收受送達後10日內向本院提出上訴書狀，其
未敘述上訴之理由者並得於提起上訴後10日內向本院補提理由書
（均須按他造當事人之人數附繕本）。
　                                書記官  陳玲憶
中　　華　　民　　國　　96　　年　　2 　　月　　2 　　日
附錄：本案論罪科刑法條全文
中華民國刑法第216條
（行使偽造變造或登載不實之文書罪）
行使第210條至第215條之文書者，依偽造、變造文書或登載不實
事項或使登載不實事項之規定處斷。
中華民國刑法第210條
（偽造變造私文書罪）
偽造、變造私文書，足以生損害於公眾或他人者，處5年以下有
期徒刑。
中華民國刑法第134條前段
（公務員犯罪加重處罰之規定）
公務員假借職務上之權力、機會或方法，以故意犯本章以外各罪
者，加重其刑至二分之一。但因公務員之身分已特別規定其刑者
，不在此限。
